臺灣高等法院刑事判決
111年度交上訴字第109號
上  訴  人  
即  被  告  羅鎮宏


上列上訴人即被告因公共危險案件，不服臺灣桃園地方法院111
年度交訴字第8號，中華民國111年4月13日第一審判決（起訴案
號：臺灣桃園地方檢察署109年度調偵續字第70號），提起上訴
，本院判決如下：
    主  文
原判決撤銷。
羅鎮宏犯肇事致人傷害逃逸罪，累犯，處有期徒刑伍月，如易科
罰金，以新臺幣壹仟元折算壹日。
    犯罪事實
一、羅鎮宏於民國108年3月11日上午，駕駛車號00-0000號自小
    客車，沿桃園市中壢區新中北路往八德方向行駛，於當日上
    午7時3分許，行經新中北路1066號前，向右偏欲進入外側路
    肩行駛時，本應注意兩車併行之間隔，隨時採取必要之安全
    措施，亦應注意顯示方向燈，讓直行車先行，而依當時天候
    陰、日間自然光線、路面濕潤無缺陷、道路無障礙物、視距
    良好等情形，並無不能注意之情狀，竟疏未注意及此，適同
    向後方陳利蓉騎乘車號000-000號普通重型機車，為閃避羅
    鎮宏駕駛之車輛而自摔倒地，因而受有左側拇指扭傷、右側
    前胸壁挫傷、右側大腿挫傷、右側膝部挫傷及右側踝部拉傷
    之傷害（羅鎮宏涉嫌過失傷害部分，業經陳利蓉於偵查中撤
    回告訴，嗣經臺灣桃園地方檢察署《下稱桃園地檢署》檢察官
    以109年度調偵字第484號不起訴處分確定）。
二、羅鎮宏明知其駕車肇事，致他人受有傷害，雖有停留現場並
    下車詢問陳利蓉之傷勢、扶起機車，經陳利蓉告知腳痛、質
    問羅鎮宏何以如此開車後，羅鎮宏竟基於肇事逃逸之犯意，
    未採取救護或為其他必要措施，亦未留下聯絡資訊，即逕行
    駕車離去。
三、案經陳利蓉訴由桃園市政府警察局大園分局報請臺灣桃園地
    方檢察署檢察官偵查起訴。
    理  由
壹、證據能力部分：
一、按被告以外之人於審判外之言詞或書面陳述，除法律有規定
    者外，不得作為證據。另按被告以外之人於審判外之陳述，
    雖不符合同法第159條之1至第159條之4之規定，然經當事人
    於審判程序同意作為證據，法院審酌該言詞陳述或書面陳述
    作成時之情況，認為適當者，亦得為證據。當事人、代理人
    或辯護人於法院調查證據時，知有第159條第1項不得為證據
    之情形，而未於言詞辯論終結前聲明異議者，視為有前項同
    意，刑事訴訟法第159條第1項、第159條之5分別定有明文。
    該條立法意旨在於傳聞證據未經當事人之反對詰問予以核實
    ，原則上先予排除，惟若當事人已放棄反對詰問權，於審判
    程序中表明同意該等傳聞證據可作為證據；或於言詞辯論終
    結前未聲明異議，基於尊重當事人對傳聞證據之處分權，及
    證據資料愈豐富，愈有助於真實發見之理念，且強化言詞辯
    論主義，使訴訟程序得以順暢進行，上開傳聞證據亦均具有
    證據能力。查本件被告以外之人於審判外之言詞或書面陳述
    屬傳聞證據部分，檢察官、被告於本院準備程序同意有證據
    能力，且迄於言詞辯論終結前亦未聲明異議，復本院認其作
    成之情形並無不當情形，經審酌後認為適當，均應認於本案
    有證據能力。
二、另本件認定事實引用之卷內其餘非供述證據部分，與本案均
    有關連性，亦無證據證明係實施刑事訴訟程序之公務員以不
    法方式所取得，依刑事訴訟法第158條之4之反面解釋，當有
    證據能力，復於本院審理時，提示並告以要旨，使檢察官、
    被告充分表示意見，自得為證據使用。
貳、本院之判斷
一、認定犯罪事實所憑證據及認定之理由
　㈠上訴人即被告羅鎮宏於犯罪事實一所載之時、地，因過失行
    為造成告訴人陳利蓉傷害；被告下車詢問告訴人傷勢、扶起
    機車後，惟未留下聯絡資訊，即逕行駕車離去等事實，業據
    證人即告訴人於警詢、偵訊指訴歷歷（見桃檢108年度偵字
    第10413號卷《下稱偵10413卷》第9至10、52至53、61至62頁
    ）。
　㈡並有告訴人之衛生福利部桃園醫院診斷證明書（見偵10413卷
    第13頁）；道路交通事故肇事逃逸追查表（見偵10413卷第1
    5至16頁）；道路交通事故現場圖、測繪紀錄表（草圖）、
    當事人登記聯單、道路交通事故調查表㈠、㈡（見偵10413卷
    第17至22頁）；現場照片8張（見偵10413卷第23至26頁）；
    告訴人之駕照、行照影本（見偵10413卷第27頁）；駕駛人
    資料查詢（羅鎮宏）、車號00-0000號之車輛詳細資料報表
    （見偵10413卷第28至29頁）；桃園地檢署檢察官勘驗筆錄
    （見偵10413卷第63頁）；桃園市政府車輛行車事故鑑定會
    函暨鑑定意見書（見桃檢109年度調偵字第484號卷《下稱調
    偵484卷》第41至47頁）；原審110年9月29日勘驗筆錄（原審
    110年度交訴第34號卷《下稱原審交訴34卷》第64頁）附卷可
    稽。
　㈢另據被告於本院準備程序、審理中自白認罪（見本院卷第74
    、91頁），是認被告之任意性自白與事實相符，堪足採認為
    真實。
  ㈣綜上所述，本件事證明確，被告肇事逃逸犯行，堪予認定，
　  應予依法論科。　 
二、新舊法比較
　㈠按行為後法律有變更者，適用行為時之法律。但行為後之法
    律有利於行為人者，適用最有利於行為人之法律，刑法第2
    條第1項定有明文。
  ㈡被告行為後，刑法第185條之4業經修正，於110年5月21日三
    讀通過，並經總統於110年5月28日以華總一義字第11000050
    241號令公布，自110年5月30日生效。修正前刑法第185條之
    4係規定：「駕駛動力交通工具肇事，致人死傷而逃逸者，
    處1年以上7年以下有期徒刑」，修正後則規定：「（第一項
    ）駕駛動力交通工具發生交通事故，致人傷害而逃逸者，處
    6月以上5年以下有期徒刑；致人於死或重傷而逃逸者，處一
    年以上七年以下有期徒刑。（第二項）犯前項之罪，駕駛人
    於發生交通事故致人死傷係無過失者，減輕或免除其刑」，
    此次修法係鑑於司法院釋字第777號解釋，認為過去刑法第1
    85條之4肇事逃逸罪有關「肇事」要件有違法律明確性原則
    ，且現行刑度規定對情節輕微個案過苛而不符憲法罪刑相當
    原則，為使刑事法律責任更為明確，除將「肇事」之要件修
    正為「發生交通事故」，且縱使駕駛動力交通工具發生交通
    事故致人死傷係無過失，其逃逸者，亦予以處罰，課以交通
    事故當事人應停留在現場向傷者或警察等有關機關表明身分
    ，並視現場情形通知警察機關處理、協助傷者就醫、對事故
    現場為必要之處置等責任，以免發生二次事故確保公眾交通
    安全及人身保障，並符合法律明確性原則。復依法益侵害之
    結果，分別規定致人傷害而逃逸者，處6月以上5年以下有期
    徒刑，致人於死或重傷而逃逸者，處1年以上7年以下有期徒
    刑；另就駕駛人於發生交通事故致人死傷係無過失之情形，
    設有減輕或免除其刑之規定，以兼顧個案情節輕重之適當處
    罰，並合於憲法罪刑相當原則之要求。
  ㈢經比較新舊法之結果，本件被告對於車禍事故之發生確有過
    失責任，而告訴人因本件車禍事故係受有左側拇指扭傷、右
    側前胸壁挫傷、右側大腿挫傷、右側膝部挫傷及右側踝部拉
    傷之普通傷害，修正前應科處1年以上7年以下有期徒刑；修
    正後則科處6月以上5年以下有期徒刑，顯然修正後之新法較
    有利於被告，依刑法第2條第1項但書規定，本案應適用修正
    後刑法第185條之4第1項前段之規定。
三、論罪
　㈠核被告所為，係犯修正後刑法第185條之4第1項前段之肇事致
    人傷害逃逸罪。
　㈡刑之加重事由
    ⒈被告①前於104年間，因毒品危害防制條例案件，經臺灣桃
      園地方法院（下稱桃園地院）於104年7月6日以104年度壢
      簡字第617號判處有期徒刑2月確定。②於103年間，因肇事
      遺棄等案件，經桃園地院於105年2月2日以104年度審交簡
      字第438號判處有期徒刑6月、拘役59日確定。③於104年間
      ，因毒品危害防制條例案件，經桃園地院於105年1月11日
      以104年度審簡字第987號判處有期徒刑1月15日確定。④於
      104年間，因毒品危害防制條例案件，經桃園地院於105年
      6月1日以105年度審簡字第208號判處有期徒刑3月確定。⑤
      於105年間，因肇事逃逸案件，經桃園地院於106年8月28
      日以105年度審交訴字第48號判處有期徒刑7月確定。上開
      ①至⑤案件之有期徒刑部分，經桃園地院於106年12月22日
      以106年度聲字第3690號裁定執行有期徒刑1年2月確定，
      刑期自105年6月8日起至106年6月7日止（雖被告自106年6
      月8日接續執行桃園地院106年度聲字第4016號裁定有期徒
      刑1年8月，並於107年3月20日假釋，再接續執行拘役59日
      、易服勞役80日，並於107年6月28日出監，迄至108年3月
      22日假釋期滿，依最高法院103年第1次刑庭庭務會議結論
      ，不影響被告於106年6月7日執行完畢之事實）等情，有
      本院被告前案紀錄表1份在卷可按，被告於106年6月7日受
      有期徒刑執行完畢後，5年以內故意再犯本案有期徒刑以
      上之罪，為累犯。
　　⒉復參酌釋字第775號解釋意旨：「刑法第47條第1項規定：『
      受徒刑之執行完畢，或一部之執行而赦免後，5年以內故
      意再犯有期徒刑以上之罪者，為累犯，加重本刑至二分之
      一』。有關累犯加重本刑部分，不生違反憲法一行為不二
      罰原則之問題。惟其不分情節，基於累犯者有其特別惡性
      及對刑罰反應力薄弱等立法理由，一律加重最低本刑，『
      於不符合刑法第59條所定要件之情形下，致生行為人所受
      之刑罰超過其所應負擔罪責之個案，其人身自由因此遭受
      過苛之侵害部分，對人民受憲法第8條保障之人身自由所
      為限制，不符憲法罪刑相當原則，牴觸憲法第23條比例原
      則』。於此範圍內，有關機關應自本解釋公布之日起2年內
      ，依本解釋意旨修正之。於修正前，為避免發生上述罪刑
      不相當之情形，法院就該個案應依本解釋意旨，裁量是否
      加重最低本刑」。本院審酌被告前已因故意犯罪執行完畢
      ，卻未能謹慎守法，故意再犯本案同罪質之肇事逃逸罪，
      顯見其刑罰反應力甚為薄弱，且因被告符合刑法第59條所
      定要件之情形（詳下述），本院認本案加重最低本刑尚無
      罪刑不相當之情形，其人身自由並未因此遭受過苛之侵害
      ，依刑法第47條第1項之規定，加重其刑。
　㈢適用刑法第59條規定
　　⒈刑法第59條規定犯罪之情狀可憫恕者，得酌減其刑。其所
      謂「犯罪之情狀」，與同法第57條規定科刑時應審酌之一
      切情狀，並非有截然不同之領域，於裁判上酌減其刑時，
      應就犯罪之一切情狀，予以全盤考量，審酌其犯罪有無可
      憫恕之事由（即有無特殊之原因及環境，在客觀上足以引
      起一般同情，以及宣告法定最低度刑，是否猶嫌過重等）
      ，以為判斷。
　　⒉經查，被告犯本案肇事致人傷害罪，適用修正後刑法第185
      條之4規定，法定刑為「6月以上、5年以下有期徒刑」，
　　　然依被告犯罪具體情狀觀之，被告駕車肇事後，有停留現
      場並下車詢問告訴人之傷勢、扶起機車，惟未留下聯絡資
      訊，即逕行駕車離去等犯行，可見被告並非全然漠視告訴
      人而逃逸；另參酌告訴人所受傷勢為「左側拇指扭傷、右
      側前胸壁挫傷、右側大腿挫傷、右側膝部挫傷及右側踝部
      拉傷」，而被告與告訴人於偵查中達成和解，被告業已賠
      償和解金等情，有匯款證明、原審公務電話紀錄在卷可查
       （見調偵484卷第63至65頁、原審交訴34卷第67至71頁）
      ；且被告犯後坦承犯行，堪認態度良好，本院認科以最輕
      本刑6月以上之有期徒刑猶嫌過重，有情輕法重之憾，依
      刑法第59條規定酌減其刑。且因被告有上開刑之加重及減
      輕事由，依法先加重其刑再減輕其刑。
參、撤銷改判之理由及科刑審酌事項　　　
一、原審認被告肇事逃逸犯行，罪證明確，予以論罪科刑，固非
    無見，惟查：
　㈠被告駕車肇事後，有下車詢問告訴人傷勢、扶起機車，嗣仍
    基於肇事逃逸之犯意，未採取救護或為其他必要措施，亦未
    留下聯絡資訊，即逕行駕車離去等情，業據告訴人於警詢、
    偵訊中指訴明確（見偵10413卷第9頁背面、第52頁背面），
　　核與被告於本院供稱：我有下車幫忙扶起機車、訊問傷勢等
    語相符（見本院卷第91頁）。原判決認定「未停留現場」之
    犯罪事實，核與卷證不符，認有違誤。
　㈡另依被告犯罪具體情狀觀之，認有情輕法重之憾，自可適用
    刑法第59條規定酌減其刑，已如前述，原判決未予適用刑法
    第59條規定酌減其刑，亦有未洽。
  ㈢被告上訴請求從輕量刑，為有理由，原判決自屬無可維持，
    應由本院予以撤銷改判。
二、爰以行為人之責任為基礎，審酌被告駕駛自小客車肇事，下
    車詢問告訴人傷勢而知悉告訴人受傷，仍未留下聯絡資訊，
    即逕行駕車離去，經告訴人報警後始循線查獲被告到案，應
    予責難；並審酌被告已與告訴人達成和解，告訴人就過失傷
    害部分撤回告訴等情，有桃園地檢署109年度調偵字第484 
    號不起訴處分書、被告於原審提出之匯款證明、原審公務電
    話紀錄在卷可參 （見調偵484卷第63至65頁、原審交訴34卷
    第67至71頁），是其犯後所生損害已有降低；兼衡被告犯罪
    動機、目的、手段暨被告之智識程度、家庭及經濟狀況（見
    本院卷第92頁）等一切情狀，量處如主文第2項所示之刑，
    並諭知易科罰金之折算標準。
據上論斷，應依刑事訴訟法第369條第1項前段、第364條、第299
條第1項前段，判決如主文。
本案經檢察官吳亞芝提起公訴，檢察官孫冀薇到庭執行職務。
中　　華　　民　　國　　111 　年　　8 　　月　　11　　日
                  刑事第二十三庭審判長法　官  許永煌
                                      法　官  雷淑雯
                                      法　官  黃美文
以上正本證明與原本無異。
如不服本判決，應於收受送達後20日內向本院提出上訴書狀，其
未敘述上訴之理由者並得於提起上訴後20日內向本院補提理由書
（均須按他造當事人之人數附繕本）「切勿逕送上級法院」。
                                      書記官  彭威翔
中　　華　　民　　國　　111 　年　　8 　　月　　12　　日
附錄：本案論罪科刑法條全文
刑法第185條之4
駕駛動力交通工具發生交通事故，致人傷害而逃逸者，處6月以
上5年以下有期徒刑；致人於死或重傷而逃逸者，處1年以上7年
以下有期徒刑。
犯前項之罪，駕駛人於發生交通事故致人死傷係無過失者，減輕
或免除其刑。